【裁判字號】    96,訴,26
【裁判日期】    970311
【裁判案由】    侵權行為損害賠償
【裁判全文】
臺灣高等法院民事判決                    96年度訴字第26號
原      告  乙○○
被      告  甲○○
訴訟代理人  吳玲華律師
上列當事人間侵權行為損害賠償事件，由刑事庭移送前來，本院
於民國97年2月26日言詞辯論終結，判決如下：
    主  文
被告應給付原告新臺幣壹拾萬仟肆佰貳拾柒元，及自民國九十
六年四月十二日起至清償日止，按年息百分之五計算之利息。
原告其餘之訴駁回。
訴訟費用由被告負擔百分之七，餘由原告負擔。
    事實及理由
一、本件原告未於言詞辯論期日到場， 核無民事訴訟法第386條
    各款所列情形，爰依被告之聲請，由其一造辯論而為判決，
    合先敘明。
二、原告未於言詞辯論期日到場，惟據其前於準備程序到場主張
    ：被告原係伊配偶陳豐田所僱用之遊覽車司機，於民國94年
    8月29日晚間7時許，為辦理離職手續至車牌號碼086-AA號之
    遊覽車（以下稱系爭遊覽車）搬除個人物品。惟被告因故與
    陳豐田發生衝突，竟踩伊左腳膝蓋，跨越伊與陳豐田扭打，
    並踹及伊，致伊受有左膝受傷併內側韌帶斷裂及左側第六肋
    骨骨折等傷害，因此支出醫療費新臺幣（下同）53,517元、
    骨科看診換藥費用225,000元、另受有工作損失787,500元及
    精神損失50萬元， 合計1,566,017元之損害。爰依侵權行為
    法律關係， 求為命被告賠償伊1,566,017元及法定遲延利息
    之判決。 並為訴之聲明：被告應給付原告1,566,017元，及
    自起訴狀繕本送達翌日即96年4月12日起至清償日止， 按年
    息5%計算之利息。
三、被告則以：伊為防免原告及陳豐田聯手傷害，而為正當防衛
    ，並無傷害原告之行為，亦未有跨越或踩傷原告，其受傷係
    欲協力陳豐田毆打伊，因故跌倒撞及排檔桿所致，與伊無關
    ；縱認伊對原告有傷害行為， 惟依94年8月29日景美醫院之
    診斷證明書所示，原告亦僅受有左膝挫傷及扭傷、左手背瘀
    傷等傷害，其「左膝受傷併內側韌帶斷裂、左側第六肋骨骨
    折」之傷害， 與伊行為無因果關係；又原告傷勢僅須休養2
    個月，其請求94年8月至96年3月間之醫療費用，及15個月之
    工作損失，顯然無據；原告傷勢輕微，並無精神痛苦，其夫
    妻共同經營遊覽車事業，經濟狀況較伊僅為遊覽車司機，有
    病弱父母及4名年幼子女尚待撫育等情為佳， 原告慰撫金之
    請求實嫌過高；原告所受傷害係其欲協力陳豐田毆打伊，介
    入扭打所致，其對損害之發生亦有過失責任等語，資為抗辯
    。並答辯聲明：原告之訴駁回。
四、查被告於前揭時地與原告配偶發生衝突，互相扭打，原告以
    遭被告以腳踹及，致受有左膝受傷併內側韌帶斷裂、左側第
    六肋骨骨折之傷害為由，提出刑事告訴，經臺灣臺北地方法
    院（以下稱臺北地院）及本院刑事庭分別以95年度易字第24
    64號、 96年度上易字第399號判決判處拘役30日，得易科罰
    金確定等事實，為兩造所不爭，復經本院調閱上開刑事卷宗
    （以下稱刑事案卷），審核屬實，堪信為真實。
五、原告主張，伊因被告之傷害行為受有醫療費等損害，被告應
    負侵權行為損害賠償責任等情，為被告所否認，並以前揭情
    詞置辯。經查：
  (一)訴外人陳豐田於前開刑事案件警詢時指稱被告以腳踹原告之
    情事（見刑事案卷偵查卷第17頁），而被告於刑事案件警詢
    、偵查中亦自承：「乙○○可能是在我跟陳豐田的衝突中，
    有出手拉扯時不小心碰到」、「我跟他先生吵架時，他在我
    後面．．可能不小心撞到他」（見刑事案卷偵查卷第24頁、
    第42頁），足認被告與原告確有肢體接觸。而參以陳豐田於
    刑事案件警詢時，指稱被告以腳踹開原告一節，核與原告於
    警詢、偵查時陳稱，被告以腳踹壓伊左腳膝蓋等情相符（見
    刑事案卷偵查卷第17、20、43頁），堪認原告主張遭被告以
    腳踹及等情為真。再查，原告於事發當日曾至景美醫院就診
    ，而經該院開立診斷證明書載明所受傷害為左膝挫傷及扭傷
    、左手背瘀傷（見刑事案卷第一審卷第42頁），嗣於同月31
    日至臺北市立萬芳醫院（以下稱萬芳醫院）就診，查知其受
    有左膝受傷併內側韌帶斷裂、左側第六肋骨骨折之傷害，有
    病歷在卷可按（見刑事案卷第一審卷第47-50頁）， 而以其
    至萬芳醫院應診之日距本件事發日， 僅約2日、期間甚短，
    病歷所載傷處復與原告前就診之景美醫院所載「左膝挫傷及
    扭傷」部位相同，徵諸被告係以腳踹原告方式為傷害行為，
    依經驗法則確有造成韌帶斷裂、肋骨骨折之可能，可認原告
    主張因景美醫院沒有照Ｘ光，後來因傷處疼痛到萬芳醫院作
    核磁共振始知上述傷勢，實係同一傷害行為所致等情為可採
    。
  (二)被告復抗辯，伊係避免被原告拉扯拍打，並防止訴外人陳豐
    田繼續毆打伊，乃往右閃躲，主觀上乃係基於正當防衛之意
    識，欲防免原告及陳豐田聯手合力之侵害行為云云。惟所謂
    正當防衛，係對於現時不法之侵害，為防衛自己或他人之權
    利所為之行為而言，互毆並無正當防衛性可言。查被告於前
    揭時地，持螺絲起子拆卸遊覽車儀表板下方內置其所有之無
    線電機台設備時，因螺絲起子一時滑手誤戳他處，陳豐田出
    言指責，雙方因而發生衝突，進而扭打，拉扯之間，原告自
    被告身後伸出左腳並拉扯被告衣服欲加阻擋，乃遭被告以腳
    踹及等情，為前開刑事確定判決所認定之事實，是原告係見
    其配偶與被告衝突互毆，為阻擋被告始伸出左腳並拉扯被告
    衣服，尚難謂原告對被告有何不法之侵害，且被告與陳豐田
    互毆，自無正當防衛之可言，其所辯對原告之傷害行為係為
    正當防衛云云，顯不可採。
六、按因故意或過失，不法侵害他人之權利者，負損害賠償責任
    ；不法侵害他人之身體者，被害人雖非財產上之損害，亦得
    請求賠償，民法第184條第1項前段、第195條第1項分別定有
    明文。本件被告故意傷害原告之身體，已如前述，則其對原
    告因此所受損害，應負侵權行為損害賠償責任。茲就原告請
    求之金額分述如下：
  (一)醫藥費：原告主張其自94年9月29日起至96年3月29日，因傷
    共支出醫藥費53,517元等情，固其提出醫院收據、統一發票
    等件為證。惟其中除景美醫院掛號收據及萬芳醫院骨科、放
    射科門診收據計3,427元（ 見本院附民卷第3-13頁），核與
    原告所受傷勢有實質關連，並為被告所不爭外，其餘財團法
    人天主教耕莘醫院收據為神經內科所開立（見本院附民卷第
    14-1 9頁），而興隆診所之藥費收據（ 見本院附民卷第8頁
    ）則未表明係治療何病情，原告均未舉證證明該等支出確為
    治療前開傷害所必要。另其餘復健器材、健康器、推拿霜等
    收據（ 見本院附民卷第7、10、11頁、本院卷第74頁），已
    經被告否認形式及實質之真正，原告迄未舉證證明之，亦未
    證明該等支出為醫療所需， 則除上述3,427元堪認為本件傷
    害醫療所必需而應予許可外，其餘均不可採。
  (二)原告主張每2天必須到樹林看傷骨科診所，每2天換藥一次，
    持續1年3個月之久，每次看診換藥1,000元，共225次，醫療
    費用計225,000元云云， 惟未據原告提出醫療費用收據，復
    未舉證證明該支出為醫療必要費用，其此項主張亦不足採。
  (三)工作損失：原告主張因腳受傷無法上班，無法帶團出門旅遊
    ，每月最少出團15天乘以每天3,500元，計15個月，共787,5
    00元云云。然被告否認原告有從事帶團工作，而依原告所提
    93年度之扣繳憑單所示（見本院卷第65頁），其全年度所得
    為12萬元，平均每月1萬元，是其主張每月工作所得有52,50
    0元即不可採。 又依萬芳醫院函覆本院函文表示，依原告所
    受傷勢約需休養兩個月即能從事工作等語（見本院卷第57頁
    ）， 是被告應賠償原告兩個月無法工作所受之損失為2萬元
    ，原告其餘超過部分之主張，亦無可採。
  (四)慰撫金：查原告因被告傷害行為受有左膝受傷併內側韌帶斷
    裂、左側第六肋骨骨折等傷害， 需休養2個月等情，已如前
    述，其精神上當受有相當之痛苦。本院審酌原告所受傷害程
    度，及原告名下有不動產， 財產總額約4千餘萬元；被告為
    遊覽車司機、財產總額約20餘萬元，有稅務電子閘門財產所
    得調件明細表附卷可憑（ 見本院第18-27頁），等身分、地
    位及經濟狀況， 認原告請求精神慰撫金以8萬元為適當，其
    餘超過部分則不應准許。
  (五)從而，被上訴人應賠償之金額合計103,427元（3,427元＋2
    萬元＋8萬元）。
七、被告末辯稱，案發當時遊覽車內空間狹小，稍有常識之人均
    知若有扭打情事發生，不慎介入皆可能碰撞受傷，而應採取
    迴避或其他注意預防措施，惟原告反而介入伸腳阻擋伊，並
    與訴外人陳豐田聯手對被告施加暴力，因與伊身體碰撞，造
    成受傷，本身亦有過失云云。然原告係因見其配偶陳豐田與
    被告衝突互毆，乃自被告身後伸出左腳並拉扯被告衣服欲加
    阻擋，致遭被告以腳踹及，已如前述，是原告受有傷害之原
    因乃被告腳踹所致，原告前開阻擋行為，並非損害發生之共
    同原因，當無過失相抵原則之適用，被告此項抗辯，亦無可
    採。
八、綜上，原告基於侵權行為之法律關係，請求被告給付103,42
    7元，及自起訴狀繕本送達翌日即96年4月12日起至清償日止
    ，按年息5%計算之利息，洵屬正當，應予准許。逾此部分之
    請求，則屬無據，應予駁回。
九、據上論結，本件原告之訴為一部有理由，一部無理由。依民
    事訴訟法第385條第1項前段、第79條，判決如主文。
中    華    民    國    97    年     3    月    11    日
                    民事第十一庭
                        審判長法  官   鄭雅萍
                              法  官   蘇芹英
                              法  官   詹文馨
正本係照原本作成。
不得上訴。
中    華    民    國    97    年    3     月    12    日
                              書記官   周淑靜


司法院資訊處製作；財團法人民間司法改革基金會備份。
